---
output: github_document
---

# R para Ciência de Dados 2

<!-- README.md is generated from README.Rmd. Please edit that file -->

```{r, include = FALSE}
knitr::opts_chunk$set(
  collapse = TRUE,
  comment = "#>"
)
```

Repositório principal do curso R para Ciência de Dados 2.

Inscreva-se no curso: https://www.curso-r.com/cursos/r4ds-2/

**Acesse o material completo do curso escolhendo uma das turmas abaixo**.

```{r, echo = FALSE}
knitr::kable(CursoRutils:::listar_turmas_recentes("r4ds-2"))
```

## Ementa

**Organização de projetos**

- Por que não usar `.RData` e `.Rhistory`

- Git e Github

- Funções e dependências

- Pacotes

**Manipulação de dados**

- `{dplyr}` avançado: `across()`, `where()` e joins

- `{tidyr}`: pivotagem

**Textos**

- Manipulação de textos com o pacote `{stringr}`

- Expressões regulares (regex)

**Datas e fatores**

- Manipulação de datas com o pacote `{lubridate}`

- Manipulação de fatores com o pacote `{forcats}`

**Programação funcional**

- Listas e list-columns

- Introdução ao pacote `{purrr}`

- Substituindo for e while pelas funções `map_()`

**Tidy-eval**

- NSE

- Curly-curly

  
```{r eval=FALSE, include=FALSE}
# para criar o zip do curso:
# CursoRutils::empacotar_material_alunos("material.txt")
```
  
