---
title: "R para Ciência de Dados 2"
subtitle: "Exemplo de análise usando um projeto"
author: "<img src = 'https://d33wubrfki0l68.cloudfront.net/9b0699f18268059bdd2e5c21538a29eade7cbd2b/67e5c/img/logo/cursor1-5.png' width = '30%'>"
date: "`r paste(lubridate::month(Sys.Date(), label = TRUE, abbr = FALSE, locale = 'pt_BR.UTF-8'), 'de', lubridate::year(Sys.Date()))`"
output:
  xaringan::moon_reader:
    lib_dir: libs
    css: "css/xaringan-themer.css"
    nature:
      ratio: '16:9'
      highlightStyle: github
      highlightLines: true
      countIncrementalSlides: false
---

```{r setup, include=FALSE}
`%>%` <- magrittr::`%>%`

colorido <- function(x, cor = "#6495ed") {
  glue::glue(
    '<span style="color:{cor}; font-weight: bold;">{x}</span>'
  ) %>% 
    htmltools::HTML()
}

options(width = 85)

knitr::opts_chunk$set(eval = FALSE)

library(magrittr)
library(ggplot2)

dados_sinesp <- readr::read_rds("../data/dados_sinesp.rds")
```

## Motivação

Vamos fazer uma análise da base de municípios do SINESP (Sistema Nacional de Informações de Segurança Pública).

O objetivo é criarmos este gráfico no R:

```{r, eval = TRUE, echo = FALSE, fig.width=8, fig.height=4, fig.align="center"}
dados_sinesp %>%
  dplyr::filter(municipio == "Belo Horizonte") %>%
  ggplot() +
  geom_line(aes(x = mes_ano, y = vitimas)) +
  labs(y = "Número de vítimas", x = "Mês", title = "Belo Horizonte") +
  theme_minimal()
```

Vamos fazer isso organizando nossa análise em um **projeto** op RStudio.

---
## Passo 1: criando nosso projeto

Primeiro, vamos criar um novo projeto no RStudio chamado `exemploSinespProjeto`.

```{r}
usethis::create_project("exemploSinespProjeto")
```

Agora, vamos adicionar o GIT para utilizarmos controle de versão à nossa análise.

```{r}
usethis::use_git()
```

E por fim, conectarmos nosso repositório à nossa conta do GitHub.

```{r}
usethis::use_github()
```

---
## Passo 2: importação

Vamos baixar a [base de municípios do Sinesp](http://dados.mj.gov.br/dataset/210b9ae2-21fc-4986-89c6-2006eb4db247/resource/03af7ce2-174e-4ebd-b085-384503cfb40f/download/indicadoressegurancapublicamunicmar20.xlsx) do [dados.gob.br](https://dados.gov.br). 

Essa base é um arquivo `.xlsx` e os dados que queremos estão divididos em abas.

Vamos criar um script `.R` para importar e arrumar essa base utilizando a função `usethis::data_raw()`. Ela vai criar uma pasta chamada `data-raw` e, dentro dela, um arquivo chamado `dados_sinesp.R`.

```{r}
usethis::data_raw("dados_sinesp")
```

Também salvaremos a base de dados dentro da pasta `data-raw`.

---
## 

O código abaixo importa os dados para o R.

```{r}
caminho <- "data-raw/indicadoressegurancapublicamunicmar20.xlsx"
abas <- readxl::excel_sheets(caminho)

dados_sinesp <- purrr::map_dfr(
  abas,
  ~readxl::read_excel(
    path = caminho,
    sheet = .x,
    col_types = c("text", "text", "text", "date", "numeric")
  )
)
```

Estamos:

- pegando todas as abas da planilha (objeto `abas`);
- lendo a tabela correspondente a cada aba (UF) e empilhando as bases (`purrr::map_dfr`);
- garantindo que a coluna correspontente ao mês/ano seja importada na forma de data (agurmento `col_types`).

---
## Passo 3: Arrumação

Só temos uma tarefa de arrumação: limpar o nome das colunas. Fazemos isso usando a função `janitor::clean_names()`.

```{r}
dados_sinesp <- dados_sinesp %>% 
  janitor::clean_names()
```

Em seguida, podemos salvar a nossa primeira base de dados da análise. Vamos criar uma pasta chamada `data` e então salvar a nossa base lá em formato `.rds`.

```{r}
readr::write_rds(dados_sinesp, "data/dados_sinesp.rds")
```

---
## Passo 4: Visualização

Vamos utilizar a nossa base `dados_sinesp` para construir o nosso gráfico.

Novamente, criamos um script `.R` na pasta `data-raw`, agora chamado `grafico_bh`.

```{r}
usethis::use_data_raw("grafico_bh")
```

No início desse arquivo, vamos carregar o pacote `{ggplot2}` e {`magrittr`} (opcional) e importar a nossa base `dados_sinesp`.

```{r}
library(magrittr)
library(ggplot2)

dados_sinesp <- readr::read_rds("data/dados_sinesp.rds")
```

---
## 

Agora temos todos os elementos para construir o nosso gráfico.

```{r, eval = TRUE, fig.width=8, fig.height=4, fig.align="center"}
dados_sinesp %>%
  dplyr::filter(municipio == "Belo Horizonte") %>%
  ggplot() +
  geom_line(aes(x = mes_ano, y = vitimas)) +
  labs(y = "Número de vítimas", x = "Mês", title = "Belo Horizonte") +
  theme_minimal()
```

---
## Passo 5: transformando em função

Podemos transformar o código que gera o gráfico em uma função para que possamos generalizar a geração do gráfico para qualquer um dos municípios da base.

Primeiro, vamos usar a função `usethis::use_r()` para criarmos um script para salvar nossa função.

```{r}
usethis::use_r("graficos")
```

O código acima cria uma pasta `R/` no nosso projeto e, dentro dela, um script chamado `graficos.R`.

---
## 

Dentro desse arquivo, vamos salvar a nossa função.

```{r}
criar_serie_municipio <- function(tab, munip) {
  tab %>%
    dplyr::filter(municipio == munip) %>%
    ggplot() +
    geom_line(aes(x = mes_ano, y = vitimas)) +
    labs(y = "Número de vítimas", x = "Mês", title = munip) +
    theme_minimal()
}

```

Se no decorrer da análise precisarmos criar outras funções que geram gráficos, podemos salvá-las nesse mesmo arquivo.

---
## 

De volta ao arquivo `grafico_bh.R`, vamos substituir o código do gráfico por:

```{r}
source("R/graficos.R")

criar_serie_municipio(dados_sinesp, "Belo Horizonte")
```

Ao fim, podemos criar uma pasta chamada `docs/` e salvar o nosso gráfico nela com a função `ggsave()`.

```{r}
ggsave("docs/grafico_bh.png")
```

---
## Passo 6: Mandando tudo para o Github

Temos uma versão inicial da nossa análise. Vamos mandar nosso progresso para o Github para, além de ter um backup, criarmos também um ponto de restauração caso um dia queiramos voltar para essa versão.

Precisamos:

- Fazer um `commit` nas mudanças que fizemos.
- Fazer um `push` dos arquivos para o Github.

Agora, além de nosso trabalho estar salvo na nuvem, se o repositório estiver aberto, qualquer pessoa pode clonar o repositório e reproduzir a nossa análise, obtendo os mesmos resultados que a gente, sem precisar alterar nada no código.

