---
title: "R para Ciência de Dados 2"
subtitle: "dplyr (miscelânea)"
author: "<img src = 'https://d33wubrfki0l68.cloudfront.net/9b0699f18268059bdd2e5c21538a29eade7cbd2b/67e5c/img/logo/cursor1-5.png' width = '30%'>"
date: "`r paste(lubridate::month(Sys.Date(), label = TRUE, abbr = FALSE, locale = 'pt_BR.UTF-8'), 'de', lubridate::year(Sys.Date()))`"
output:
  xaringan::moon_reader:
    css: ["default", "default-fonts", "css/custom-intro.css"]
    lib_dir: libs
    nature:
      highlightStyle: github
      highlightLines: true
      countIncrementalSlides: false
      ratio: "4:3"
---

```{r setup, include=FALSE}
knitr::opts_chunk$set(message = FALSE, warning = FALSE)

library(dplyr)

colorido <- function(x, cor = "#6495ed") {
  glue::glue(
    '<span style="color:{cor}; font-weight: bold;">{x}</span>'
  ) %>% 
    htmltools::HTML()
}

options(width = 80)
```

class: titulo
# O pacote dplyr

---
## Miscelânea de funções úteis

Para aquecer, vamos listar uma miscelânea de funções muito úteis, mas menos conhecidas do `{dplyr}`.

- `bind_rows()`: para empilhar duas bases.

- `case_when()`: generalização da `ifelse()` para várias condições.

- `first()`, `last()`: para pegar o primeiro ou último valor de um vetor/coluna.

- `na_if()`: para transformar um determinado valor de um vetor/coluna em `NA`.

- `coalesce()`: para substituir os `NAs` de uma coluna pelos valores equivalentes de uma segunda coluna.

- `lag()`, `lead()`: para gerar colunas defasadas.

- `pull()`: para transformar uma coluna da base em um vetor.

- `slice_sample`: para gerar amostras da base.

---
## bind_rows()

Vamos usar a função `bind_rows()` para juntarmos duas bases com as mesmas colunas.

```{r}
# Juntando duas bases
imdb_2015 <- readr::read_rds("../data/imdb_por_ano/imdb_2015.rds")
imdb_2016 <- readr::read_rds("../data/imdb_por_ano/imdb_2016.rds")

bind_rows(imdb_2015, imdb_2016) %>% head()
```

---
##  

Neste caso, a função `bind_rows()` é equivalente à função `rbind()`.

```{r}
# Juntando duas bases
imdb_2015 <- readr::read_rds("../data/imdb_por_ano/imdb_2015.rds")
imdb_2016 <- readr::read_rds("../data/imdb_por_ano/imdb_2016.rds")

rbind(imdb_2015, imdb_2016) %>% head()
```

<br>

**Observação**: tanto para a `bind_rows()` quanto para a `rbind()`, a ordem das colunas em ambas as bases pode ser diferente. As colunas são empilhadas pelo nome.

---
## 

Podemos também usar a função `bind_rows()` para juntar várias tabelas. Aqui, todas as tabelas continuam tendo as mesmas colunas.

```{r}
arquivos <- list.files("../data/imdb_por_ano/", full.names = TRUE)

arquivos %>%
  purrr::map(readr::read_rds) %>%
  bind_rows() %>% 
  head()
```

**Observação**: a função `purrr::map()` está aplicando a função `readr::read_rds()` a todos os elementos do vetor `arquivos` e devolvendo uma lista de tibbles, uma para cada ano da base IMDB. Aprenderemos mais sobre essa função na aula de `purrr`.

---
## 

Como a função `map()` devolve uma lista, a função `rbind()` não funcionaria.

```{r}
arquivos <- list.files("../data/imdb_por_ano/", full.names = TRUE)

arquivos %>%
  purrr::map(readr::read_rds) %>%
  rbind()
```

---
## 

Além disso, a função `bind_rows()` pode ser utilizada para empilhar bases com colunas diferentes.

```{r}
tab1 <- tibble::tibble(
  var1 = c(1, 2, 3),
  var2 = c("a", "b", "c"),
  var3 = c(10, 20, 30)
)

tab2 <- tibble::tibble(
  var2 = c("d", "e", "f"),
  var1 = c(4, 5, 6)
)

bind_rows(tab1, tab2)
```

---
## 

Ao contrário da função `rbind()`.

```{r, error=TRUE}
tab1 <- tibble::tibble(
  var1 = c(1, 2, 3),
  var2 = c("a", "b", "c"),
  var3 = c(10, 20, 30)
)

tab2 <- tibble::tibble(
  var2 = c("d", "e", "f"),
  var1 = c(4, 5, 6)
)

rbind(tab1, tab2)
```


**Extra**: o `{dplyr}` também possui a função `bind_cols()`, para juntar duas bases colocando suas colunas lado-a-lado.

---
## case_when()

A função `case_when()` generaliza a função `ifelse()`, permitindo colocar quantas condições quisermos.

```{r}
x <- sample(-10:10, 10)

case_when(
  x < 0 ~ "negativo",
  x == 0 ~ "zero",
  x > 0 ~ "positivo"
)
```

Com `ifelse()`, precisaríamos usar a função duas vezes:

```{r}
ifelse(x < 0, "negativo", ifelse(x == 0, "zero", "positivo"))
```

---
## 

A ordem das condições é importante no `case_when()`, pois os testes são realizados na ordem em que eles aparecem.

```{r}
mtcars %>%
  mutate(
    mpg_cat = case_when(
      mpg < 15 ~ "economico",
      mpg < 22 ~ "regular",
      mpg >= 22 ~ "bebe bem"
    )
  ) %>% 
  head(8)
```

Repare que os carros com `mpg < 15` entram na primeira condição, a segunda condição pega os carros com `15 <= mpg < 25`. 

---
## 

Como a última condição é complementar, isto é, as observações que não entrarm nas condições anteriores com certeza entrarão na última condição, podemos substituí-la por um simples `TRUE`.

```{r}
mtcars %>%
  mutate(
    mpg_cat = case_when(
      mpg < 15 ~ "economico",
      mpg < 22 ~ "regular",
      TRUE ~ "bebe bem"
    )
  ) %>% 
  head(8)
```


---
## 

O `case_when()` é muito útil dentro do `mutate()`.

```{r}
mtcars %>%
  mutate(
    mpg_cat = case_when(
      mpg < 15 ~ "economico",
      mpg < 22 ~ "regular",
      TRUE ~ "bebe bem"
    )
  ) %>% 
  head(14)
```


---
## first(), last()

Essas funções retornam o primeiro e último valor de um vetor.

```{r}
x <- c(1, 12, 30, 41, 15)

first(x)
last(x)
```

---
## 

São funções úteis quando temos algum tipo de ordem:

```{r}
tab <- tibble::tibble(
  tempo = c(1, 2, 3, 4, 1, 2, 3, 4, 1, 2, 3, 4),
  var = c(1, 4, 10, 33, 1, 3, 0, 21, 12, 7, 9, 17),
  grupo = c(rep("a", 4), rep("b", 4), rep("c", 4))
)

tab %>%
  group_by(grupo) %>%
  arrange(tempo, .by_group = TRUE) %>%
  mutate(inicio = first(var), fim = last(var))
```


---
## na_if()

Transforma um valor especificado em `NA`.

```{r}
tab <- tibble::tibble(
  var = c(1, 10, 2, -99, 10, -99)
)

tab %>% mutate(var = na_if(var, -99))
```


---
## coalesce()

A função `coalesce()` substitui os `NA`s de uma coluna pelos valores equivalentes de uma segunda coluna. No exemplo abaixo, substituimos os `NAs` da coluna `var1` pelos valores equivalentes da coluna `var2` (criamos uma nova coluna `var3` com o resultado para visualizarmos melhor). No caso em que as duas colunas apresentavam `NA`, a coluna `var3` continuou com o `NA`.

```{r}
tab <- tibble::tibble(
  var1 = c(1, 2, NA, 10, NA, NA),
  var2 = c(NA, 2, 2, 3, 0, NA)
)

tab %>% mutate(var3 = coalesce(var1, var2))
```

---
## 

Você também pode usar para substituir `NA`s de uma variável por um único valor.

```{r}
tab %>% mutate(var3 = coalesce(var1, 33))
```

Ou simplesmente usar a função `tidyr::replace_na()`.

```{r}
tab %>% tidyr::replace_na(replace = list(var1 = 33, var2 = 66))
```

---
## lag(), lead()

Essas funções devolvem o valor defasado e valor futuro.

```{r}
tab <- tibble::tibble(
  tempo = c(1, 2, 3, 4, 5),
  var = c(1, 4, 10, 33, 20)
)

tab %>% 
  dplyr::mutate(
    var_lag = lag(var),
    var_lead = lead(var)
  )
```


---
## pull()

Devolve uma coluna da base como vetor.

```{r}
mtcars %>% pull(mpg)
```


---
## slice_sample()

Essa função pode ser utilizada para pegarmos uma amostra de linhas da nossa base.

No exemplo abaixo, pegamos uma amostra de tamanho 10 da base mtcars.

```{r}
slice_sample(mtcars, n = 10)
```

---
## 

Agora, pegamos 50% da base mtcars.

```{r}
slice_sample(mtcars, prop = 0.5)
```
