---
title: "R para Ciência de Dados 2"
subtitle: "Lubridate + Forcats"
author: "<img src = 'https://d33wubrfki0l68.cloudfront.net/9b0699f18268059bdd2e5c21538a29eade7cbd2b/67e5c/img/logo/cursor1-5.png' width = '30%'>"
date: "`r paste(lubridate::month(Sys.Date(), label = TRUE, abbr = FALSE, locale = 'pt_BR.UTF-8'), 'de', lubridate::year(Sys.Date()))`"
output:
  xaringan::moon_reader:
    lib_dir: libs
    css: "css/xaringan-themer.css"
    nature:
      ratio: '16:9'
      highlightStyle: github
      highlightLines: true
      countIncrementalSlides: false
---

```{r setup, include=FALSE}
library(magrittr)
library(tidyverse)
theme_custom <- function() { theme_minimal() + theme(text = element_text(size = 16)) }
knitr::opts_chunk$set(message = FALSE, warning = FALSE, comment = "#>")
options(dplyr.print_min = 5, dplyr.print_max = 5)
```

class: middle, center, inverse
# Lubridate

---
# Motivação

É difícil encontrar um tipo de dado mais delicado do que datas (e horas):
diferentemente de textos e erros de _encoding_, erros de _locale_ podem passar
desapercebidos e estragar uma análise inteira.

Operações com tempo são complicadas, pois envolvem precisão e diversos fatores
que variam de um lugar para o outro (fuso horário, horário de verão, anos
bissextos, formato da data, etc.).

Além das variações normais de como cada país escreve suas datas, cada computador
tem seu jeito de interpretá-las e cada programa tem seu jeito de salvá-las.

Entender como é a representação de tempo dentro de linguagens de programação é
muito valioso porque isso é um problema relevante independentemente da
ferramenta sendo utilizada.

---
# Introdução

- Como representar datas em um universo cheio de fusos e calendários diferentes?
Estabelecendo um momento universal e contando os segundos que se passaram desde
lá

```{r, message=FALSE}
library(lubridate)
now()
as.numeric(now())
```

- O formato padrão é denominado "Era UNIX" e conta o número de segundos desde o
ano novo de 1970 em Londres (01/01/1970 00:00:00 UTC)

---
# O pacote {lubridate}

- O pacote `{lubridate}` vai nos possibilitar trabalhar com datas e data-horas
fora do ISO 8601 (`ano-mês-dia hora:minuto:segundo`)

- Para converter uma data-hora do formato brasileiro para o padrão universal,
pensamos na ordem das unidades em inglês: _day, month, year, hour, minute,
second_

```{r}
dmy_hms("15/04/2021 02:25:00")
```

- Também é possível trabalhar só com datas usando a mesma lógica das unidades

```{r}
dmy("15/04/2021")
```

---
# Você acredita em mágica?

- O `{lubridate}` é tão poderoso que pode parecer mágica

```{r}
dmy("15 de abril de 2021", locale = "pt_BR.UTF-8") # No Win: Portuguese_Brazil.1252
mdy("April 15th 2021", locale = "en_US.UTF-8")     # No Win: English (mês-dia-ano)
```

- Às vezes o Excel salva datas como o número de dias desde 01/01/1970, mas nem
isso pode vencer o `{lubridate}`

```{r}
as_date(18732)
```

---
# Fusos

- É mais raro precisar lidar com fusos horários porque normalmente trabalhamos
com data-horas de um mesmo fuso, mas o `{lubridate}` permite lidar com isso
também

```{r}
dmy_hms("15/04/2021 02:25:30", tz = "Europe/London")
```

- Nem o horário de verão consegue atrapalhar um cálculo preciso: com a função
`dst()` é possível saber se em um dado dia aquele lugar estava no horário de
verão

```{r}
dst(dmy_hms("15/04/2021 02:25:30", tz = "Europe/London"))
```

---
# Componentes

- As funções `year()`, `month()`, `day()`... (**no singular**) podem extrair os
componentes de uma data

```{r}
month("2021-04-15")
```

- Obs.: Note como não foi necessário converter a string para data porque ela já
está no formato esperado pelo `{lubridate}`

- As funções `years()`, `months()`, `days()`... (**no plural**) permitem fazer
contas com datas e data-horas

```{r}
now() + days(5)
```

---
# Operações

- Com os operadores matemáticos normais também somos capazes de calcular
distâncias entre datas e horas

```{r}
dif <- dmy("15/04/2021") - dmy("24/08/2020")
dif
```

- Podemos transformar um objeto de diferença temporal em qualquer unidade que
queiramos usando as funções no plural

```{r}
as.period(dif) / minutes(1)
```

- Para diferenças entre data-horas pode ser importante usar os fusos

---
# Exemplos intermináveis

```{r}
dmy_hms("15/04/2021 02:25:30") # Data-hora
dmy_hm("15/04/2021 02:25")     # Sem segundo
dmy_h("15/04/2021 02")         # Sem minuto
as_datetime(1618453530)        # Numérico
```

---
# Exemplos intermináveis (cont.)

```{r}
mdy_hms("4/15/21 2:25:30 PM")                                # Americano
dmy_hms("15/04/2021 02:25:30", tz = "Europe/London")         # Com fuso
now() - dmy_hms("15/04/2021 02:25:30")                       # Diferença
now() - dmy_hms("15/04/2021 02:25:30", tz = "Europe/London") # Com fuso
```

---
# Exemplos intermináveis (cont.)

```{r}
minute("2021-04-15 02:25:30")                   # Minuto
year("2021-04-15")                              # Ano
wday("2021-04-15")                              # Dia da semana
month("2021-04-15", label = TRUE, abbr = FALSE) # Mês (sem abrev.)
```

---
# Exemplos intermináveis (cont.)

```{r}
today() + months(5)                              # Dia
now() + seconds(5)                               # Segundo
now() + days(5)                                  # Dia
as.period(today() - dmy("01/01/2021")) / days(1) # Dia - dia
```

---
# Exemplos intermináveis (cont.)

```{r}
t1 <- dmy_hms("15/04/2021 02:25:00", tz = "America/Sao_Paulo")
t2 <- dmy_hms("15/04/2021 02:25:00")
t1 - t2
t1 <- dmy_hms("15/04/2021 02:25:00", tz = "America/Sao_Paulo")
t2 <- dmy_hms("15/04/2021 02:25:00", tz = "Europe/London")
t1 - t2
head(OlsonNames())
```

---
# Extra: {clock}

- Como não existe o dia 31/02/2021 (fevereiro tem menos dias), o `{lubridate}`
simplesmente considera a operação inválida e não nos avisa!

```{r, error=TRUE}
x <- ymd("2021-01-31")
x + months(1)

# No {clock}, 31/01/2021 + 1 mês é um erro que deve ser corrigido
library(clock)
add_months(x, 1)

# Agora podemos especificar uma estratégia de correção
add_months(x, 1, invalid = "overflow")
```

---
class: middle, center, inverse
# Forcats

---
# Motivação

No R, um dos tipos de dado mais importante é o fator: se você está vindo do R
antigo, provavelmente já teve que usar o argumento `stringsAsFactors = FALSE`.
Mas qual é a razão por trás da existência dos fatores? Não seria melhor tudo ser
string como em outras linguagens?

A resposta simples é: não. Fatores são a forma do R lidar com variáveis
categóricas (ordenadas ou não) e eles podem facilitar muito a vida, tanto na
modelagem quanto na visualização dos dados. Hoje em dia é menos comum ter
variáveis categóricas em uma base do que variáveis textuais (por isso o ódio
pelo `stringsAsFactors`), mas isso não quer dizer que fatores não sejam uma
ferramenta incrível.

Para nos ajudar a trabalhar com fatores, temos o pacote `{forcats}` (_**for**
**cat**egorial variable**s**_). As suas principais funções servem para alterar
a **ordem** e modificar os **níveis** de um fator.

---
# Introdução

- Por padrão, quando criamos um fator manualmente, a função `as_factor()` recebe
strings que denotam as categorias. As categorias são guardadas na ordem em que
aparecem (o que é diferente do `{base}`):

```{r}
library(forcats)

x <- as_factor(c("baixo", "médio", "baixo", "alto", NA))
x
```

- Formalmente, um fator não passa de um **vetor numérico** com níveis
(_levels_): os nomes de cada categoria

```{r}
typeof(x)
```

---
# Vantagens

- Como já aludido, os fatores são úteis na modelagem estatística: no ANOVA, por
exemplo, é útil e adequado interpretar um vetor de textos como um vetor de
números inteiros

- Fatores também ocupam significativamente menos espaço em memória do que
strings (quando seu uso for apropriado) já que são armazenados como inteiros,
mas podem ser trabalhados como strings

```{r}
x[x != "médio"]
```

- Mais interessante ainda é trabalhar com fatores ordenados, que facilitam muito
a criação de gráficos porque permitem ordenar variáveis não-alfabeticamente

```{r}
lubridate::month(Sys.Date(), label = TRUE, abbr = FALSE)
```

---
# Principais funções

```{r}
# Remover níveis sem representantes
fct_drop(x[x != "médio"])

# Re-rotular os níveis com uma função
fct_relabel(x, stringr::str_to_upper)

# Concatenar fatores
fct_c(x, as_factor(c("altíssimo", "perigoso")))
```

---
# Principais funções

```{r}
# Re-nívelar fator (trazer níveis para frente)
( x2 <- fct_relevel(x, "alto", "médio") )

# Transformar a ordem dos elementos no ordenamento do fator
fct_inorder(x2, ordered = TRUE)

# Transformar a ordem dos níveis no ordenamento do fator
as.ordered(x2)
```

---
# Principais funções

```{r}
# Transformar NA em um fator explícito
fct_explicit_na(x, na_level = "(vazio)")

# Juntar fatores com poucas ocorrências
fct_lump_min(x, min = 2, other_level = "outros")

# Inverter a ordem dos níveis
fct_rev(x)
```

---
# Principais funções


```{r}
# Usar um vetor para reordenar (útil no mutate())
fct_reorder(x, c(2, 1, 3, 10, 0), .fun = max)

# Alterar manualmente os níveis
lvls_revalue(x, c("P", "M", "G"))

# Alterar manualmente a ordem dos níveis
lvls_reorder(x, c(3, 2, 1))
```

---
# Caso de uso

.pull-left[
```{r, plot1, eval=FALSE}
starwars %>%
  group_by(sex) %>%
  summarise(n = n()) %>%
  ggplot(aes(sex, n)) +
  geom_col() +
  theme_custom()
```

- Um simples gráfico de barras já é ótimo para demonstrar o poder do
`{forcats}`

- Note que, ao lado, as barras estão ordenadas pela **ordem alfabética** do sexo
]

.pull-right[
```{r, plot1, echo=FALSE}
```
]

---
# Caso de uso

.pull-left[
```{r, plot2, eval=FALSE}
starwars %>%
  mutate(
    sex = as_factor(sex) #<<
  ) %>%
  group_by(sex) %>%
  summarise(n = n()) %>%
  ggplot(aes(sex, n)) +
  geom_col() +
  theme_custom()
```

- Transformando a coluna em fator, agora as barras ficam ordenadas pela
**precedência na coluna**
]

.pull-right[
```{r, plot2, echo=FALSE}
```
]

---
# Caso de uso

```{r, echo=FALSE}
traduzir <- function(x) {
  case_when(
    x == "female" ~ "fêmea",
    x == "hermaphroditic" ~ "hermafrodita",
    x == "male" ~ "macho",
    x == "none" ~ "nenhum"
  )
}
```

.pull-left[
```{r, plot3, eval=FALSE}
starwars %>%
  mutate(
    sex = as_factor(sex),
    sex = fct_relabel(sex, traduzir) #<<
  ) %>%
  group_by(sex) %>%
  summarise(n = n()) %>%
  ggplot(aes(sex, n)) +
  geom_col() +
  theme_custom()
```

- Para traduzir os níveis, basta uma **pequena função** que retorna o nome em
português quando ela recebe o nome em inglês
]

.pull-right[
```{r, plot3, echo=FALSE}
```
]

---
# Caso de uso

.pull-left[
```{r, plot4, eval=FALSE}
starwars %>%
  mutate(
    sex = as_factor(sex),
    sex = fct_relabel(sex, traduzir),
    sex = fct_explicit_na(sex, "?") #<<
  ) %>%
  group_by(sex) %>%
  summarise(n = n()) %>%
  ggplot(aes(sex, n)) +
  geom_col() +
  theme_custom()
```

- Fazer com que o `NA` **se torne um fator** também é simples com
`fct_explicit_na()`
]

.pull-right[
```{r, plot4, echo=FALSE}
```
]

---
# Caso de uso

.pull-left[
```{r, plot5, eval=FALSE}
starwars %>%
  mutate(
    sex = as_factor(sex),
    sex = fct_relabel(sex, traduzir),
    sex = fct_explicit_na(sex, "?"),
    sex = fct_lump_n(sex, 2) #<<
  ) %>%
  group_by(sex) %>%
  summarise(n = n()) %>%
  ggplot(aes(sex, n)) +
  geom_col() +
  theme_custom()
```

- Se não quisermos todos os níveis, podemos **agrupar os menos frequentes** com
a família de funções `fct_lump_***()`
]

.pull-right[
```{r, plot5, echo=FALSE}
```
]

---
# Caso de uso

.pull-left[
```{r, plot6, eval=FALSE}
starwars %>%
  mutate(
    sex = as_factor(sex),
    sex = fct_relabel(sex, traduzir),
    sex = fct_explicit_na(sex, "?"),
    sex = fct_lump_n(sex, 2)
  ) %>%
  group_by(sex) %>%
  summarise(n = n()) %>%
  mutate(sex = fct_reorder(sex, n)) %>%  #<<
  ggplot(aes(sex, n)) +
  geom_col() +
  theme_custom()
```

- Para **ordenar as barras** de acordo com outra variável, podemos simplesmente
usar `fct_reorder()` (trocando o argumento `.fun` quando necessário)
]

.pull-right[
```{r, plot6, echo=FALSE}
```
]
