---
title: "R para Ciência de Dados 2"
subtitle: "Manipulando datas (lubridate)"
author: "<img src = 'https://d33wubrfki0l68.cloudfront.net/9b0699f18268059bdd2e5c21538a29eade7cbd2b/67e5c/img/logo/cursor1-5.png' width = '30%'>"
date: "`r paste(lubridate::month(Sys.Date(), label = TRUE, abbr = FALSE, locale = 'pt_BR.UTF-8'), 'de', lubridate::year(Sys.Date()))`"
output:
  xaringan::moon_reader:
    lib_dir: libs
    css: "css/xaringan-themer.css"
    nature:
      ratio: '16:9'
      highlightStyle: github
      highlightLines: true
      countIncrementalSlides: false
---

```{r setup, include=FALSE}
`%>%` <- magrittr::`%>%`

blue <- function(x) {
  glue::glue(
    '<span style="color:#6495ed; font-weight: bold;">{x}</span>'
  ) %>% 
    htmltools::HTML()
}

colorido <- function(x, cor) {
  glue::glue(
    '<span style="color:{cor}; font-weight: bold;">{x}</span>'
  ) %>% 
    htmltools::HTML()
}

options(width = 85)
knitr::opts_chunk$set(comment = "#>")
options(dplyr.print_min = 5, dplyr.print_max = 5)
```

# Motivação

É difícil encontrar um tipo de dado mais delicado do que datas (e horas):
diferentemente de textos e erros de _encoding_, erros de _locale_ podem passar
desapercebidos e estragar uma análise inteira.

Operações com tempo são complicadas, pois envolvem precisão e diversos fatores
que variam de um lugar para o outro (fuso horário, horário de verão, anos
bissextos, formato da data, etc.).

Além das variações normais de como cada país escreve suas datas, cada computador
tem seu jeito de interpretá-las e cada programa tem seu jeito de salvá-las.

Entender como é a representação de tempo dentro de linguagens de programação é
muito valioso porque isso é um problema relevante independentemente da
ferramenta sendo utilizada.

---
# Introdução

- Como representar datas em um universo cheio de fusos e calendários diferentes?
Estabelecendo um momento universal e contando os segundos que se passaram desde
lá

```{r, message=FALSE}
library(lubridate)
now()
as.numeric(now())
```

- O formato padrão é denominado "Era UNIX" e conta o número de segundos desde o
ano novo de 1970 em Londres (01/01/1970 00:00:00 UTC)

---
# O pacote {lubridate}

- O pacote `{lubridate}` vai nos possibilitar trabalhar com datas e data-horas
fora do ISO 8601 (`ano-mês-dia hora:minuto:segundo`)

- Para converter uma data-hora do formato brasileiro para o padrão universal,
pensamos na ordem das unidades em inglês: _day, month, year, hour, minute,
second_

```{r}
dmy_hms("06/05/2020 02:25:00")
```

- Também é possível trabalhar só com datas usando a mesma lógica das unidades

```{r}
dmy("06/05/2020")
```

---
# Você acredita em mágica?

- O `{lubridate}` é tão poderoso que pode parecer mágica

```{r}
dmy("27 de agosto de 2020", locale = "pt_BR.UTF-8")
mdy("August 27th 2020", locale = "en_US.UTF-8") # Mês-dia-ano
```

- Às vezes o Excel salva datas como o número de dias desde 01/01/1970, mas nem
isso pode vencer o `{lubridate}`

```{r}
as_date(18501)
```

---
# Fusos

- É mais raro precisar lidar com fusos horários porque normalmente trabalhamos
com data-horas de um mesmo fuso, mas o `{lubridate}` permite lidar com isso
também

```{r}
now(tzone = "Europe/London")
```

- Nem o horário de verão consegue atrapalhar um cálculo preciso: com a função
`dst()` é possível saber se em um dado dia aquele lugar estava no horário de
verão

```{r}
dst(now(tzone = "Europe/London"))
```

---
# Componentes

- As funções `year()`, `month()`, `day()`... (**no singular**) podem extrair os
componentes de uma data

```{r}
month("2020-08-27")
```

- Obs.: Note como não foi necessário converter a string para data porque ela já
está no formato esperado pelo `{lubridate}`

- As funções `years()`, `months()`, `days()`... (**no plural**) permitem fazer
contas com datas e data-horas

```{r}
now() + days(5)
```

---
# Operações

- Com os operadores matemáticos normais também somos capazes de calcular
distâncias entre datas e horas

```{r}
dif <- dmy("27/08/2020") - dmy("25/08/2020")
dif
```

- Podemos transformar um objeto de diferença temporal em qualquer unidade que
queiramos usando as funções no plural

```{r}
as.period(dif) / minutes(1)
```

- Para diferenças entre data-horas pode ser importante usar os fusos

---
# Exemplos intermináveis

```{r}
dmy_hms("27/08/2020 02:25:30") # Data-hora
dmy_hm("27/08/2020 02:25")     # Sem segundo
dmy_h("27/08/2020 02")         # Sem minuto
as_datetime(1598539497)        # Numérico
```

---
# Exemplos intermináveis (cont.)

```{r}
mdy_hms("8/27/20 2:25:30 PM")                                # Americano
dmy_hms("27/08/2020 02:25:30", tz = "Europe/London")         # Com fuso
now() - dmy_hms("27/08/2020 02:25:30")                       # Diferença
now() - dmy_hms("27/08/2020 02:25:30", tz = "Europe/London") # Com fuso
```

---
# Exemplos intermináveis (cont.)

```{r}
minute("2020-08-27 02:25:30")                                           # Minuto
year("2020-08-27")                                                      # Ano
wday("2020-08-27")                                                      # Dia da semana
month("2020-08-27", label = TRUE, abbr = FALSE, locale = "pt_BR.UTF-8") # Mês (sem abrev.)
```

---
# Exemplos intermináveis (cont.)

```{r}
today() + months(5)                              # Dia
now() + seconds(5)                               # Segundo
now() + days(5)                                  # Dia
as.period(today() - dmy("01/01/2020")) / days(1) # Dia - dia
```

---
# Exemplos intermináveis (cont.)

```{r}
t1 <- dmy_hms("27/08/2020 02:25:00", tz = "America/Sao_Paulo")
t2 <- dmy_hms("27/08/2020 02:25:00")
t1 - t2
t1 <- dmy_hms("27/08/2020 02:25:00", tz = "America/Sao_Paulo")
t2 <- dmy_hms("27/08/2020 02:25:00", tz = "Europe/London")
t1 - t2
head(OlsonNames())
```
