---
title: "R para Ciência de Dados 2"
subtitle: "Lubridate"
author: "<img src = 'https://d33wubrfki0l68.cloudfront.net/9b0699f18268059bdd2e5c21538a29eade7cbd2b/67e5c/img/logo/cursor1-5.png' width = '30%'>"
date: "`r paste(lubridate::month(Sys.Date(), label = TRUE, abbr = FALSE, locale = 'pt_BR.UTF-8'), 'de', lubridate::year(Sys.Date()))`"
output:
  xaringan::moon_reader:
    lib_dir: libs
    css: "css/xaringan-themer.css"
    nature:
      ratio: '16:9'
      highlightStyle: github
      highlightLines: true
      countIncrementalSlides: false
---

```{r setup, include=FALSE}
library(magrittr)
library(tidyverse)
theme_custom <- function() { theme_minimal() + theme(text = element_text(size = 16)) }
knitr::opts_chunk$set(message = FALSE, warning = FALSE, comment = "#>")
options(dplyr.print_min = 5, dplyr.print_max = 5)
```

# Motivação

No R, um dos tipos de dado mais importante é o fator: se você está vindo do R
antigo, provavelmente já teve que usar o argumento `stringsAsFactors = FALSE`.
Mas qual é a razão por trás da existência dos fatores? Não seria melhor tudo ser
string como em outras linguagens?

A resposta simples é: não. Fatores são a forma do R lidar com variáveis
categóricas (ordenadas ou não) e eles podem facilitar muito a vida, tanto na
modelagem quanto na visualização dos dados. Hoje em dia é menos comum ter
variáveis categóricas em uma base do que variáveis textuais (por isso o ódio
pelo `stringsAsFactors`), mas isso não quer dizer que fatores não sejam uma
ferramenta incrível.

Para nos ajudar a trabalhar com fatores, temos o pacote `{forcats}` (_**for**
**cat**egorial variable**s**_). As suas principais funções servem para alterar
a **ordem** e modificar os **níveis** de um fator.

---
# Introdução

- Por padrão, quando criamos um fator manualmente, a função `as_factor()` recebe
strings que denotam as categorias. As categorias são guardadas na ordem em que
aparecem (o que é diferente do `{base}`):

```{r}
library(forcats)

x <- as_factor(c("baixo", "médio", "baixo", "alto", NA))
x
```

- Formalmente, um fator não passa de um **vetor numérico** com níveis
(_levels_): os nomes de cada categoria

```{r}
typeof(x)
```

---
# Vantagens

- Como já aludido, os fatores são úteis na modelagem estatística: no ANOVA, por
exemplo, é útil e adequado interpretar um vetor de textos como um vetor de
números inteiros

- Fatores também ocupam significativamente menos espaço em memória do que
strings (quando seu uso for apropriado) já que são armazenados como inteiros,
mas podem ser trabalhados como strings

```{r}
x[x != "médio"]
```

- Mais interessante ainda é trabalhar com fatores ordenados, que facilitam muito
a criação de gráficos porque permitem ordenar variáveis não-alfabeticamente

```{r}
lubridate::month(Sys.Date(), label = TRUE, abbr = FALSE)
```

---
# Principais funções

```{r}
# Remover níveis sem representantes
fct_drop(x[x != "médio"])

# Re-rotular os níveis com uma função
fct_relabel(x, stringr::str_to_upper)

# Concatenar fatores
fct_c(x, as_factor(c("altíssimo", "perigoso")))
```

---
# Principais funções

```{r}
# Re-nívelar fator (trazer níveis para frente)
( x2 <- fct_relevel(x, "alto", "médio") )

# Transformar a ordem dos elementos no ordenamento do fator
fct_inorder(x2, ordered = TRUE)

# Transformar a ordem dos níveis no ordenamento do fator
as.ordered(x2)
```

---
# Principais funções

```{r}
# Transformar NA em um fator explícito
fct_explicit_na(x, na_level = "(vazio)")

# Juntar fatores com poucas ocorrências
fct_lump_min(x, min = 2, other_level = "outros")

# Inverter a ordem dos níveis
fct_rev(x)
```

---
# Principais funções


```{r}
# Usar um vetor para reordenar (útil no mutate())
fct_reorder(x, c(2, 1, 3, 10, 0), .fun = max)

# Alterar manualmente os níveis
lvls_revalue(x, c("P", "M", "G"))

# Alterar manualmente a ordem dos níveis
lvls_reorder(x, c(3, 2, 1))
```

---
# Caso de uso

.pull-left[
```{r, plot1, eval=FALSE}
starwars %>%
  group_by(sex) %>%
  summarise(n = n()) %>%
  ggplot(aes(sex, n)) +
  geom_col() +
  theme_custom()
```

- Um simples gráfico de barras já é ótimo para demonstrar o poder do
`{forcats}`

- Note que, ao lado, as barras estão ordenadas pela **ordem alfabética** do sexo
]

.pull-right[
```{r, plot1, echo=FALSE}
```
]

---
# Caso de uso

.pull-left[
```{r, plot2, eval=FALSE}
starwars %>%
  mutate(
    sex = as_factor(sex) #<<
  ) %>%
  group_by(sex) %>%
  summarise(n = n()) %>%
  ggplot(aes(sex, n)) +
  geom_col() +
  theme_custom()
```

- Transformando a coluna em fator, agora as barras ficam ordenadas pela
**precedência na coluna**
]

.pull-right[
```{r, plot2, echo=FALSE}
```
]

---
# Caso de uso

```{r, echo=FALSE}
traduzir <- function(x) {
  case_when(
    x == "female" ~ "fêmea",
    x == "hermaphroditic" ~ "hermafrodita",
    x == "male" ~ "macho",
    x == "none" ~ "nenhum"
  )
}
```

.pull-left[
```{r, plot3, eval=FALSE}
starwars %>%
  mutate(
    sex = as_factor(sex),
    sex = fct_relabel(sex, traduzir) #<<
  ) %>%
  group_by(sex) %>%
  summarise(n = n()) %>%
  ggplot(aes(sex, n)) +
  geom_col() +
  theme_custom()
```

- Para traduzir os níveis, basta uma **pequena função** que retorna o nome em
português quando ela recebe o nome em inglês
]

.pull-right[
```{r, plot3, echo=FALSE}
```
]

---
# Caso de uso

.pull-left[
```{r, plot4, eval=FALSE}
starwars %>%
  mutate(
    sex = as_factor(sex),
    sex = fct_relabel(sex, traduzir),
    sex = fct_explicit_na(sex, "?") #<<
  ) %>%
  group_by(sex) %>%
  summarise(n = n()) %>%
  ggplot(aes(sex, n)) +
  geom_col() +
  theme_custom()
```

- Fazer com que o `NA` **se torne um fator** também é simples com
`fct_explicit_na()`
]

.pull-right[
```{r, plot4, echo=FALSE}
```
]

---
# Caso de uso

.pull-left[
```{r, plot5, eval=FALSE}
starwars %>%
  mutate(
    sex = as_factor(sex),
    sex = fct_relabel(sex, traduzir),
    sex = fct_explicit_na(sex, "?"),
    sex = fct_lump_n(sex, 2) #<<
  ) %>%
  group_by(sex) %>%
  summarise(n = n()) %>%
  ggplot(aes(sex, n)) +
  geom_col() +
  theme_custom()
```

- Se não quisermos todos os níveis, podemos **agrupar os menos frequentes** com
a família de funções `fct_lump_***()`
]

.pull-right[
```{r, plot5, echo=FALSE}
```
]

---
# Caso de uso

.pull-left[
```{r, plot6, eval=FALSE}
starwars %>%
  mutate(
    sex = as_factor(sex),
    sex = fct_relabel(sex, traduzir),
    sex = fct_explicit_na(sex, "?"),
    sex = fct_lump_n(sex, 2)
  ) %>%
  group_by(sex) %>%
  summarise(n = n()) %>%
  mutate(sex = fct_reorder(sex, n)) %>%  #<<
  ggplot(aes(sex, n)) +
  geom_col() +
  theme_custom()
```

- Para **ordenar as barras** de acordo com outra variável, podemos simplesmente
usar `fct_reorder()` (trocando o argumento `.fun` quando necessário)
]

.pull-right[
```{r, plot6, echo=FALSE}
```
]
