---
title: "R para Ciência de Dados 2"
subtitle: "Manipulando listas (purrr)"
author: "<img src = 'https://d33wubrfki0l68.cloudfront.net/9b0699f18268059bdd2e5c21538a29eade7cbd2b/67e5c/img/logo/cursor1-5.png' width = '30%'>"
date: "`r paste(lubridate::month(Sys.Date(), label = TRUE, abbr = FALSE, locale = 'pt_BR.UTF-8'), 'de', lubridate::year(Sys.Date()))`"
output:
  xaringan::moon_reader:
    lib_dir: libs
    css: "css/xaringan-themer.css"
    nature:
      ratio: '16:9'
      highlightStyle: github
      highlightLines: true
      countIncrementalSlides: false
---

```{r setup, include=FALSE}
`%>%` <- magrittr::`%>%`

blue <- function(x) {
  glue::glue(
    '<span style="color:#6495ed; font-weight: bold;">{x}</span>'
  ) %>% 
    htmltools::HTML()
}

colorido <- function(x, cor) {
  glue::glue(
    '<span style="color:{cor}; font-weight: bold;">{x}</span>'
  ) %>% 
    htmltools::HTML()
}

options(width = 85)
knitr::opts_chunk$set(comment = "#>")
options(dplyr.print_min = 4, dplyr.print_max = 4)
```

# Motivação

Além de lidar com listas, o `{purrr}` lida com iterações, um dos padrões mais
comuns em qualquer tarefa de programação (independentemente da linguagem).

Apesar de não ser tão evidente, todos os data frames do R não passam de listas
com algumas propriedades específicas, então saber lidar com elas pode ser útil
em diversos lugares.

Ainda pode ser difícil entender como isso funciona, mas, além de números,
strings e datas, é possível colocar listas nas colunas de um data frame.

A sintaxe do `{purrr}` é capaz de mudar para sempre o modo como você funciona,
ensinando padrões robustos de programação (sem efeitos colaterais e sem
repetição de código).

---
# Introdução

- Listas são como vetores, com a diferença de que elas não precisam ser
homogêneas (seus elementos podem ter qualquer tipo)

```{r}
l <- list(
  um_numero = 123,
  um_vetor = c(TRUE, FALSE, TRUE),
  uma_string = "abc",
  uma_lista = list(1, 2, 3)
)
str(l)
```

---
# Estrutura

```{r}
l
```

---
# Indexação

- Para acessar os elementos de uma lista precisamos tomar cuidado com a diferença
entre `[]` e `[[]]` (ou `purrr::pluck()`): o primeiro acesa uma posição,
enquanto o segundo acessa um elemento

```{r}
l[3]
l[[3]]
```

```{r}
library(purrr)
pluck(l, 4, 2) # Indexação profunda
```

---
# Iterações

- Iteração não é nada mais do que a repetição de um trecho de código várias
vezes, normalmente associada a um _loop_ (laço)

```{r}
vec <- 1:5
for (i in seq_along(vec)) {
  vec[i] <- vec[i] + 10
}
vec
```

- Note como a única coisa que fazemos é aplicar uma operação em cada elemento do
vetor (`vec[i] + 10`)

- Identificamos algumas estruturas: **entrada** (vetor de 1 a 5) e **função**
(somar 10 a cada elemento)

---
# Simplificando

- O pacote `{purrr}` nos permite simplificar iterações e integrá-las a pipelines
do `{tidyverse}`: a função `map()` realiza uma iteração recebendo apenas uma
entrada e uma função

```{r}
vec <- 1:5
soma_dez <- function(x) {
  x + 10
}

l <- map(vec, soma_dez)
str(l)
```

---
# Achatamento

- `map()` sempre retorna uma lista independente do objeto recebido porque ela
não pode assumir nada sobre o resultado

- Se quisermos achatar os resultados só precisamos chamar uma função da família
`map_***()` (onde `***` é a abreviação do tipo do objeto que deve ser retornado)

```{r}
map_dbl(vec, soma_dez)
```

- Os tipos possíveis são: `dbl` (números), `chr` (strings), `dfc` (_data frame
columns_), `dfr` (_data frame rows_), `int` (inteiros) e `lgl` (lógicos)

```{r}
map_chr(vec, soma_dez)
```

---
# Funções

- Para passar outros argumentos **fixos** a uma função, basta adicioná-los ao
final da chamada de `map()`

```{r}
soma_n <- function(x, n) {
  x + n
}
map_dbl(vec, soma_n, n = 3)
```

- Para simplificar funções curtas, podemos usar uma notação **lambda** na qual
`.x` representa onde deve ser inserido o elemento atual da iteração (o valor
"iterante") e `~` indica a declaração da função

```{r}
map_dbl(vec, ~3+.x)
```

---
# Duas entradas

- Se for necessário iterar em duas listas ou vetores, basta usar `map2()`

```{r}
strings <- c("oiii", "como vai", "tchau")
padroes <- c("i+",   "(.o){2}",  "[au]+$")
map2_chr(strings, padroes, stringr::str_extract)
```

- A notação lambda funciona exatamente do mesmo modo, com `.x` e `.y`
representando o primeiro e o segundo elementos da iteração

```{r}
map2_chr(strings, padroes, ~stringr::str_c(.y, " | ", .x))
```

---
# List-columns

- _List-columns_ são colunas nas quais cada elemento é uma lista (ou até mesmo
uma tabela completa)

-  A função `str_split()`, por exemplo, retorna uma lista contendo os pedaços da
string original quebrada com um regex

```{r,echo=FALSE,message=FALSE}
library(dplyr); library(readr); library(stringr)
imdb <- read_rds("../data/imdb.rds")
```

```{r}
imdb %>%
  mutate(split_generos = str_split(generos, "\\|")) %>% #<<
  select(titulo, generos, split_generos)
```

---
# Unnest

- Usando `tidyr::unnest()` é possível "abrir" a list-column de modo que cada
linha fique com um de seus elementos (neste caso, o título do filme vai ser
repetido uma vez para cada gênero ao qual o filme pertence)

```{r}
library(tidyr)
imdb %>%
  mutate(split_generos = str_split(generos, "\\|")) %>%
  select(titulo, split_generos) %>%
  unnest(split_generos) #<<
```

---
# Nest

- A operação inversa do `unnest()` é o  `nest()`, que transforma um grupo de
linhas em uma list-column

```{r}
imdb %>%
  mutate(split_generos = str_split(generos, "\\|")) %>%
  select(titulo, split_generos) %>%
  unnest(split_generos) %>%
  group_by(titulo) %>% #<<
  nest(generos = c(split_generos)) #<<
```

---
# Voltando ao {purrr}

- Trazendo o assunto de volta para o `{purrr}`, o pacote nos permite operar com
facilidade em list-columns justamente pela sua capacidade de tratar listas

```{r}
imdb %>%
  mutate(split_generos = str_split(generos, "\\|")) %>%
  select(titulo, split_generos) %>%
  unnest(split_generos) %>%
  group_by(titulo) %>%
  nest(generos = c(split_generos)) %>%
  ungroup() %>% #<<
  mutate(n_generos = map_dbl(generos, nrow)) #<<
```

---
# Para saber mais

O `{purrr}` simplifica loops, impede efeitos colaterais e ainda deixa seu código
mais bonito! Para entender melhor como esse pacote incrível funciona, veja mais
nos links abaixo:

- [A Magia de Purrr](https://lente.dev/posts/magica-purrr/)

- [Webinar de purrr avançado](https://www.youtube.com/watch?v=vb1lD9_AFcU)

- [Exemplos com purrr](https://lente.dev/advanced-purrr.pdf)

- [Purrr cheat sheet](https://raw.githubusercontent.com/rstudio/cheatsheets/master/purrr.pdf)

- [Purrr tutorial](https://jennybc.github.io/purrr-tutorial/)

- [R for Data Science: Iteration](https://r4ds.had.co.nz/iteration.html)
